【裁判字號】    98,上易,610
【裁判日期】    980826
【裁判案由】    給付買賣價金
【裁判全文】
臺灣高等法院民事判決                 98年度上易字第610號
上  訴  人  甲○○
被上訴人    林曜辰律師（即陳筱霞之破產管理人）
                        1號15樓
上列當事人間給付買賣價金事件，上訴人對於中華民國98年6月1
日台灣台北地方法院98年度訴字第577 號第一審判決提起上訴，
經本院於98年8月12日言詞辯論終結，判決如下：
    主    文
上訴駁回。
第二審訴訟費用由上訴人負擔。
    事實及理由
一、上訴人未於言詞辯論期日到場，核無民事訴訟法第386 條所
    列各款情形，依被上訴人之聲請，由其一造辯論而為判決。
二、被上訴人主張：
  (一)訴外人即破產人陳筱霞於民國96年4 月25日與上訴人簽訂不
    動產買賣契約，由上訴人以總價新臺幣（下同）270萬元買
    受陳筱霞所有坐落臺北縣新店市○○段深坑子小段73之10地
    號、應有部分萬分之八十一之土地及其上門牌號碼臺北縣新
    店市○○路110巷23號17樓之房屋（下稱系爭房地）。上訴
    人據此於96年4月26日給付簽約款27萬元，於系爭房地辦理
    所有權移轉登記後，又於96年6月22日給付完稅款27萬元，
    ，復於97年4月29日代陳筱霞清償公教人員貸款764,634元，
    嗣後上訴人再以代繳貸款方式抵銷價金232,598元，以上合
    計1,537,232元，是上訴人尚餘尾款1,162,768元未清償（計
    算式:2,700,000 －1,537,232=1,162,768）。被上訴人林曜
    辰律師為陳筱霞之破產管理人，為此，依系爭不動產買賣契
    約之法律關係提起本訴，求為命上訴人給付被上訴人
    1,162,768及自支付命令送達翌日起至清償日止，按年息百
    分之五計算之利息。
  (二)答辯聲明：上訴駁回。
三、上訴人則以：
  (一)上訴人買受系爭房屋時，因陳筱霞尚積欠訴外人台北富邦商
    業銀行股份有限公司（下稱富邦銀行）抵押貸款185 萬元，
    故兩造於系爭買賣契約第7條第4項約定，由上訴人代陳筱霞
    清償銀行貸款作為尾款之給付，是上訴人倘有支付尾款之義
    務，支付之對象亦為富邦銀行，而非陳筱霞。又因陳筱霞積
    欠富邦銀行之貸款及信用卡債務高達1,309,184元，已逾上
    訴人應清償之尾款1,162,768元，縱上訴人清償所有尾款，
    富邦銀行亦不可能塗銷抵押權。是以，在陳筱霞塗銷抵押權
    前，上訴人並無給付尾款之義務，爰依民法第264條規定行
    使同時履行抗辯權。
  (二)系爭不動產買賣契約書第7條第4項約定：「乙方（即陳筱霞
    ）原有之台北富邦銀行貸款新台幣185 萬元整，應於產權登
    記完竣三日內清償完畢，其清償方式由甲方（即上訴人）所
    申貸之銀行代為轉帳清償完畢‧‧‧」，上訴人與陳筱霞當
    初在不動產買賣契約書有上述向富邦銀行支付尾款約定的目
    的，在於避免陳筱霞拿到價金後不去清償貸款而無法消除上
    訴人取得所有權之後的物上負擔，因此是保障上訴人權益的
    約定。被上訴人主張本件債權的目的是要分配給陳筱霞的破
    產債權人，與上述契約意旨相左，若被上訴人勝訴，則上訴
    人不但仍應繼受陳筱霞債務的物上負擔，另外一方面又要支
    付屋款予破產財團，當已陷入雙重支付之風險，故被上訴人
    的請求既不合法也不合理。富邦銀行已向台灣台北地方法院
    （下稱台北地院）民事執行處聲請拍賣抵押物，其主張之抵
    押權高達1,309,184 元，高於被上訴人主張之買賣價金債權
    ，縱使上訴人向富邦銀行清償債務也無法塗銷抵押權，故上
    訴人主張在被上訴人未塗銷抵押權之前，上訴人無支付尾款
    債務之同時履行抗辯等語置辯。（本院按：原審為上訴人敗
    訴之判決，上訴人就敗訴部分全部提起上訴）。
  (三)上訴聲明：
    1.原判決廢棄。
    2.被上訴人在第一審之訴及其假執行之聲請均駁回。
四、兩造不爭之事實：
  (一)破產人陳筱霞於96年4 月25日與上訴人簽訂不動產買賣契約
    ，由上訴人以總價270 萬元買受陳筱霞所有之系爭房地。上
    訴人據此於96年4 月26日給付簽約款27萬元，並於系爭房地
    辦理所有權移轉登記後，又於96年6月22日給付完稅款27 萬
    元，復於97年4月29日替陳筱霞清償公教人員貸款764,634元
    ，嗣後再以代繳貸款方式抵銷價金232,598元，以上合計
    1,537,232元。
  (二)系爭房地業於96年5月3日以買賣為原因，移轉登記予上訴人
    所有。
  (三)陳筱霞於96年9 月28日經台北地院以96年度破字第l2號民事
    裁定宣告破產在案，並經選任被上訴人為陳筱霞之破產管理
    人。
  (四)陳筱霞前曾以系爭房地為擔保，分別設定150 萬元之普通抵
    押權及108 萬元、34萬元、26萬元之最高限額抵押權予富邦
    銀行。
五、兩造爭執點之論述：
    被上訴人主張上訴人未給付系爭不動產買賣契約之尾款，上
    訴人抗辯縱伊應支付尾款，支付對象為富邦銀行並非陳筱霞
    ，況陳筱霞積欠銀行之債務高於上訴人應給付之尾款，富邦
    銀行不可能塗銷抵押權，在陳筱霞鄉塗銷抵押權前，上訴人
    無給付尾款之義務等語置辯。是本件爭點為：(一)依系爭不動
    產買賣契約第7條第4項約定，上訴人有無給付前開尾款予陳
    筱霞之義務？(二)上訴人得否以陳筱霞並未塗銷系爭房地之抵
    押權為由，行使同時履行抗辯權？本院判斷如下：
  (一)上訴人有給付前開尾款予陳筱霞之義務：
    按買受人對於出賣人，有交付約定價金及受領標的物之義務
    ，民法第367 條定有明文。系爭不動產買賣契約第7條第4款
    約定：「乙方原有之台北富邦銀行貸款新台幣壹佰捌拾伍萬
    元整，應於產權登記完竣三日內清償完畢，其清償方式由甲
    方所申貸之銀行代為轉帳清償完畢，乙方自代償日起三日內
    應將塗銷抵押權之相關證件交予受任之地政士辦理抵押權塗
    銷登記，其代償金額視為交屋尾款之部分給付，差額則俟乙
    方抵押權塗銷登記辦妥，且甲方所申貸之銀行撥付貸款餘額
    時始予交付，乙方並應同時辦理點交手續。」（台灣士林地
    方法院97年度訴字第1505號卷第20頁）。破產人陳筱霞於96
    年4月25日與上訴人簽訂不動產買賣契約，由上訴人以總價
    270萬元買受陳筱霞所有之系爭房地，上訴人已給付買賣價
    金1,537,232元，尚有尾款1,162,768元未給付，系爭房地業
    於96年5月3日以買賣為原因，移轉登記予上訴人所有等情，
    業據被上訴人提出不動產買賣契約書、玉山銀行存款簿明細
    、收款收據、富邦銀行匯款單筆明細查詢及房貸償付計算書
    （詳台灣士林地方法院前述卷第16至28頁及原審卷第21至26
    頁）為證，復為上訴人所不爭執，堪信為真實。上訴人身為
    系爭房地之買受人，自應依前揭民法第367條規定負買受人
    給付買賣價金之義務，況上訴人早已取得系爭房地之所有權
    ，依兩造所簽訂之系爭不動產買賣契約第7條第4款約定，產
    權登記完竣3日內，上訴人應將富邦銀行之貸款185萬元清償
    完畢，被上訴人主張系爭房地買賣價金尚有尾款1,162,768
    元未支付，其清償期早已屆至，被上訴人請求上訴人給付尾
    款，自屬有據。系爭不動產買賣契約第7條第4款之約定，僅
    為買賣價金交付方式之特別約定，富邦銀行係代收性質，尾
    款支付之對象仍為陳筱霞，並非富邦銀行，即使因尾款不足
    抵押權擔保之數額而無法塗銷抵押權登記，仍不影響上訴人
    依系爭不動產買賣契約所負之給付價金義務。再者，依系爭
    不動產買賣契約書第3條之約定，系爭房地之交屋款216萬元
    應於96年5月25日前完成（台灣士林地方法院前述卷第18頁
    ），給付期限早已屆至，上訴人自負有給付義務。
  (二)上訴人所為同時履行抗辯，並不可採：
    按因契約互負債務者，於他方當事人未為對待給付前，得拒
    絕自己之給付。但自己有先為給付之義務者，不在此限，民
    法第264條第1項定有明文。而所謂同時履行之抗辯，乃係基
    於雙務契約而發生，倘雙方之債務，非本於同一之雙務契約
    而發生，縱令雙方債務在事實上有密切之關係，或雙方之債
    務雖因同一之雙務契約而發生，然其一方之給付，與他方之
    給付，並非立於互為對待給付之關係者，均不能發生同時履
    行之抗辯，最高法院59年臺上字第850 號判例意旨可資參照
    。上訴人負給付系爭買賣價金尾款之義務，已如前述，系爭
    房地於96年5月3日已移轉登記予上訴人所有，上訴人即有給
    付尾款之義務，雖依系爭不動產買賣契約第7條第4款約定，
    陳筱霞有塗銷系爭房地抵押權之義務，然與上訴人之價金給
    付義務並非立於對待給付之關係，上訴人不得執以免除應負
    之給付尾款之義務，則上訴人所為之同時履行抗辯，不足採
    信。何況陳筱霞以系爭房地為擔保，分別設定150 萬元之普
    通抵押權及108 萬元、34萬元、26萬元之最高限額抵押權予
    富邦銀行，合計達318 萬元，其設定時間均在與上訴人簽訂
    系爭不動產買賣契約書之前（原審卷第21、22頁），則上訴
    人所謂陳筱霞積欠富邦銀行之貸款及信用卡債務高達
    1,309,184元，已逾上訴人應清償之尾款1,162,768元，縱上
    訴人清償尾款，富邦銀行亦不可能塗銷抵押權之抗辯云云，
    在上訴人訂定系爭不動產買賣契約書時已預見有此可能，上
    訴人明知系爭房地設定之抵押權總額高於系爭房地總價270
    萬元，仍願意購買，事後不得以陳筱霞應塗銷抵押權作為給
    付尾款之同時履行抗辯。
六、綜上所述，被上訴人之主張為可採，上訴人所辯均無可取。
    從而，被上訴人主張陳筱霞於96年9 月28日經台北地院以96
    年度破字第l2號民事裁定宣告破產，並選任被上訴人為陳筱
    霞之破產管理人（台灣士林地方法院97年度訴字第1505號卷
    第13頁），依民法第367 條規定及系爭買賣契約之法律關係
    ，請求上訴人給付未付之買賣價金尾款1,162,768 元及自支
    付命令送達翌日即97年11月11日起至清償日止，按年息百分
    之五計算之遲延利息，為有理由，應予准許。是則原審判命
    上訴人如數給付，於法並無不合。上訴意旨指摘原判決不當
    ，求予廢棄改判，為無理由，應予駁回。
七、本件事證已臻明確，兩造其餘攻擊防禦方法，經審酌後，或
    與本件無涉，或與判決結果不生影響，毋庸一一論列。
八、據上論結，本件上訴為無理由，依民事訴訟法第449條第1項
    、第78條、第463條、第385條第1項前段，判決如主文。
中    華    民    國     98    年    8    月    26    日
                    民事第二庭
                        審判長法  官  吳謙仁
                              法  官  李瓊蔭
                              法  官  蘇瑞華
正本係照原本作成。
不得上訴。
中    華    民    國    98    年    8     月    27    日
                              書記官  賴以真


司法院資訊處製作；財團法人民間司法改革基金會備份。
